【裁判字號】    89,保險上,5
【裁判日期】    891213
【裁判案由】    給付保險金
【裁判全文】
臺灣高等法院高雄分院民事判決  八十九年度保險上字第五號
      上  訴  人  中國人壽保險股份有限公司
      法定代理人  甲○○
      訴訟代理人  李明益律師
                  吳敏蕙律師
      被  上訴人  乙○○民國.
                              .
                  丁○○民國.
                              .
      兼右二人共同
      法定代理人  丙○○      .
      右三人共同
      訴訟代理人  吳澄潔律師
右當事人間請求給付保險金事件，上訴人對於中華民國八十九年二月十九日臺灣屏東
地方法院八十八年保險字第一號第一審判決提起上訴，本院判決如左：
      主      文
上訴駁回。
第二審訴訟費用由上訴人負擔。
      事      實
甲、上訴人方面：
  一、聲明：
    (一)原判決廢棄。
    (二)被上訴人等在第一審之訴及假執行之聲請均駁回。
    (三)第一、二審訴訟費用由被上訴人負擔。
  二、陳述：除與原判決所載相同予以引用外，補稱：
    (一)系爭保險契約因欠缺當事人之意思表示，其保險契約不成立：
      1.經查徐往蓮於民國（下同）八十三年十二月五日在高雄榮民總醫院做「子宮
        及相關附件、淋巴根治性切除手術」（見上證一），該種手術結束後，至少
        須三週方可能出院，且手術結束後數日內膀胱無法排尿，須仰賴導尿管排尿
        ，腹腔無法排氣，須裝置鼻胃管，同時亦無法進食須仰賴點滴維持養分，此
        時病人極為虛弱與不適，不僅根本毫無體力，同時亦無法脫離上述之醫療設
        備以作息，故欲離開病床實已極為困難，更遑論離開醫院外出體檢，而主治
        醫師亦更不可能於此時刻准許病人請假赴外活動（見上證二）。故同年月八
        日（即手術後之第三天）徐進蓮根本不可能到林永興診所接受體檢。此有高
        雄縣榮民總醫院八十九年八月三十日（八九）高總行字第八九０六七七五號
        函附患者徐進蓮病歷資料查詢會簽意見表影本乙份載明：「1.病人徐進蓮於
        八十三年十一月二十八日住院，八十三年十二月五日行根除性全子宮切除、
        骨盆淋巴及右側卵巢切除手術，八十三年十二月十八日出院。2.該病患病歷
        並無請假外出的紀錄」等語，附卷可稽。足見徐進蓮未親赴林永興診所體檢
        ，因此，體檢報告書上「徐進蓮」之簽名應係由他人所偽簽，而系爭保險契
        約要保書被保險人、要保人欄之簽名既與體檢報告書被保險人簽名欄之字跡
        相同，而體檢報告中被保險人之簽名既為偽簽，是以本件系爭新定期保險要
        保書上有關被保險人、要保人「徐進蓮」之簽名，均屬他人偽簽，並非徐進
        蓮本人所書立，情殊明顯。
      2.證人即醫師林永興於  鈞院行準備程序時雖證稱：「問：這份體檢表是否你
        做的﹖）是」、「（問：體檢表上的人是否有親自去體檢﹖）有何（核）對
        其身分證或駕照，所以要本人來，無法替代」、「體檢表有一部分是作體檢
        ，一部分是保戶要告知的，庭上提示的是保戶告知的」云云，惟徐進蓮於八
        十三年十二月十八日仍在高雄榮民總醫院住院治療中，並未請假外出，有如
        前述，且證人林永興基於醫師職責，其證言難免偏頗，故其上開供證，核與
        事實不符，不足採信。
      3.證人徐秋英於  鈞院行準備程序時證稱：「我知道，當初是她叫我提供好幾
        家保險公司給她參考」、「徐進蓮本來是做美髮的，我的頭髮都是去她那裡
        做的，我拿保單給徐進蓮本人簽名」、「我印象中（要保書）是我親自拿給
        她簽的，應是她簽的名」、「：：：本件要保書內容有可能寫錯了，後來經
        紀人公司又自己去找徐進蓮本人重簽」云云，惟本件要保書上「徐進蓮」之
        簽名與體檢報告書上「徐進蓮」之簽名筆跡相同，應屬他人偽簽，已如前述
        ，故證人徐秋英之上開供證，顯非實在，不足採信。
      4.證人即上訴人公司收費員張平興於  鈞院行準備程序時雖證稱：「我去收款
        時是向一位女人收的，但不知道她是否為徐進蓮本人」、「（問：你去收保
        費的地點﹖）在屏東市○○路五八九巷四號被保險人住家」云云，惟依證人
        張平興之上開證言，不能證明係向徐進蓮收取保費，況徐進蓮並未為投保之
        意思表示，兩造間並無成立保險契約，則證人張平興收取保費，充其量僅生
        是否不當得利、應否返還之問題，故其上開證言，自不能採為有利被上訴人
        之認定。
      5.被保險人徐進蓮曾在大眾銀行屏東分行開戶，其開戶時所留存之簽名筆跡，
        亦與要保書上要保人之簽名筆跡不同，敬請向該分行調取徐進蓮在該分行留
        存之簽名筆跡詳加核對自明，益足證要保書上「徐進蓮」之簽名確屬虛偽不
        實之簽名。
      6.基上，系爭體檢報告書及要保書上「徐進蓮」之簽名，既係他人偽簽，並非
        徐進蓮本人所書立，則系爭保險契約縱有繳納保費，惟徐進蓮既未為投保之
        意思表示，足證上訴人與徐進蓮間就系爭保險契約並未互相表示意思一致，
        自無成立保險契約之可言，乃原審就此未詳加斟酌，徒以系爭保險有繳納保
        費將近五年，遽認徐進蓮與上訴人公司就系爭保險契約意思表示一致云云，
        顯非適法。
    (二)徐進蓮就系爭保險契約根本未為投保之意思表示，亦即系爭保險契約欠缺當事
      人之意思表示，故其保險契約不成立，此為上訴人在原審一再強調之抗辯，乃
      原審遽認契約未親自簽名之問題，應作有利徐進蓮之解釋，而認雙方契約自屬
      成立云云，顯屬違誤。
    (三)被上訴人於原審主張「要保人徐進蓮縱使退萬步言沒有親自簽名，亦有代理權
      授與之情事：：：：」，上訴人予以否認，況依民事訴訟法第二百七十七條之
      規定，被上訴人就其所主張有利於己之事實應負舉證責任，惟被上訴人迄未能
      舉證證明上述事實，由此足見被上訴人上開主張，顯非實在，不足採信。
    (四)基於前述之事實可知，系爭保險契約應係由第三人所要保，而非被保險人徐進
      蓮所要保，按保險法第一百零五條「由第三人訂立之死亡保險契約，未經被保
      險人書面承認，並約定保險金額，其契約無效」之規定，本件系爭保險契約未
      經被保險人之書面承認，其契約無效，被上訴人自不得依據無效之保險契約向
      上訴人請求給付保險金，乃原審遽認要保人與被保險人均屬徐進蓮同一人，而
      認無該條之適用云云，自非適法。
    (五)退萬步言，倘  鈞院認系爭保險契約成立且非當然無效（上訴人仍否認之），
      則因本件契約訂立時要保人有詐欺之故意，並使上訴人陷於錯誤而為承保之意
      思表示，上訴人已依法撤銷承保之意思表示，茲敘述如下：
      1.要保人有詐欺之行為：要保人於訂約時及體檢時，在上訴人公司之要保書及
        體檢報告書中，對上訴人公司承擔危險之重要情況予以隱瞞甚至為不實之說
        明，而使上訴人陷於錯誤。
      2.要保人有詐欺之故意：要保人明知被保險人徐進蓮已罹患癌症之事實，卻就
        上訴人詢問之告知事項作惡意隱瞞及不實說明，足見要保人有詐欺之故意。
      3.錯誤與詐欺間具有因果關係：要保人對上訴人公司承擔危險之重要情況予以
        隱瞞，已使上訴人因而對被保險人身體狀況之評估陷於錯誤，並為承保之意
        思表示。
      4.依民法第九十二條之規定，上訴人自得撤銷系爭保險契約承保之意思表示，
        且上訴人已於八十八年十二月十七日在原審以答辯（一）狀之送達被上訴人
        ，為撤銷系爭保險契約之承保意思表示，則系爭保險契約一經撤銷，上訴人
        公司自無給付保險金之義務。
    (六)保險法第六十四條與民法第九十二條應並行不悖，而非特別法與普通法之關係
      ，茲分述如下：
      1.保險法第六十四條規定要保人之告知義務，主要是由於保險事業之經營，保
        險人有必要對於其所負擔之危險，獲悉有關測定危險之必要資料，俾就各保
        險契約分別測定其危險率，作為核定是否接受要保及應適用何種保險費率承
        保之參考。故對於最能知悉其情事之要保人，課以重要事實之告知義務，若
        要保人不為正確之告知時，保險人得解除契約，以排險危險，其目的在保護
        保險人。其立法目的並非基於保險契約之意思表示有欠缺或瑕疵，此與民法
        第九十二條規定被詐欺而為意思表示者，表意人得撤銷意思表示，旨在保護
        表意人之意思自由，其立法目的、法律要件及效果均不同。故保險法告知義
        務之規定解釋上不應排除民法有關詐欺規定之適用，此有最高法院八十六年
        台上字第二一六一號判決可稽。
      2.另保險法學者江朝國先生在其學術論文「論保險法上違反告知義務之解除權
        與民法上因詐欺所生之撤銷權之關係」一文中亦針對此問題作深入之探討，
        除了認為保險法第六十四條之立法目的、要件及法律效果與民法第九十二條
        之規定皆不相同外，從法律競合理論，以至於保險人與要保人或被保險人雙
        方面在利益權衡之角度上來看，保險法第六十四條與民法第九十二條在適用
        之關係上，皆應是並行不悖，其結論亦與上述最高法院之見解不謀而合。
      3.參考外國立法例，德國保險契約法第二十二條之規定：「保險人基於對有關
        危險事項之詐欺所生之撤銷權不受影響」，該條之規定更足以與上述實務及
        學說上之見解相呼應。又日本最新之實務見解採「重複適用說」，該說之內
        容亦採上述之見，得為輔證，承上所述，足見外國立法例及實務見解皆認同
        民法第九十二條與保險法第六十四條在適用上並行不悖，且最高法院已做出
        相同見解之判決。
      4.基於上所述，保險法第六十四條並非民法第九十二條之特別規定，故保險法
        第六十四條之除斥期間屆滿，並不影響民法第九十二條撤銷權之行使，被告
        自得基於民法該條之規定，撤銷系爭保險契約承保之意思表示，保險契約一
        經撤銷，上訴人自無給付保險金之義務。
  三、證據：援用在原審之立證方法，並聲請訊問證人徐秋英、張平興、林永興，並
      向高雄榮民總醫院函查徐進蓮在該院就診之情形，及向大眾銀行屏東分行函調
      徐進蓮開戶之筆跡。
乙、被上訴人方面：
  一、聲明：求為判決如主文所示。
  二、陳述：除與原判決所載相同予以引用外，補稱：
    (一)上訴人首先抗辯系爭保險契約非要保人徐進蓮所親自簽名，意思表示不一致，
      契約不成立云云，然查，
      1.要保人徐進蓮已依保險契約之約定，繳交五年份之保費予上訴人公司之收費
        員，上訴人公司亦不否認有收受此五年份之保險費，而徐進蓮手上亦保有上
        訴人公司所簽發之保險單正本（保險契約正本），上訴人抗辯契約未成立？
        不知所云為何？
      2.要保人徐進蓮係親自處理與投保本件保險契約，完全是由其親手處理，上訴
        人抗辯非要保人徐進蓮親自簽名，完全無稽，亦應由其負舉證責任。
      3.退一步而言，系爭保險契約上，完全未見有任何條規規定「必須」由要保人
        親自簽名，否則契約效力會受影響云云：：：是以一審法院亦在判決理由內
        明白認定：「要保書內僅於注意事項末註明（親自簽名），然並未載明要保
        人若未親自簽名，契約將致不成立之效果，依據保險法第五十四條之規定；
        契約所用之文字如有疑義時，以有利於被保險人之解釋為原則，本件雙方契
        約既未明文規定未親自簽名則將契約不成立，應作有利於徐進蓮之解釋，故
        雙方契約自屬成立」（見一審判決理由四所載），亦可供鈞院卓參。
      4.況且，  鈞院自可向上訴人公司查證，此五年份之保險費繳交期間，要保人
        徐進蓮曾因「住所變更」而通知上訴人公司更正繳費地址，而且，均是由上
        訴人公司派員收費（且亦知地址變更），由此即可明確知悉確是由要保人徐
        進蓮親自處理本件保險契約，縱使退萬步而言，此保險契約非要保人徐進蓮
        所親自簽名（此點被上訴人仍予否認，確由徐進蓮所親簽），然亦必有代理
        權之授與無誤，否則徐進蓮在未授與代理權代簽名之情況下，豈有可能會依
        約繳交五年份之保費予上訴人公司之收費員？豈有可能會搬家時通知上訴人
        公司繳費地點有變更？乃有此授權簽名之情況下（因保險契約並未反對有授
        權簽名之約定），此份保險契約為何不成立？為何不生效力？
    (二)其次，上訴人抗辯本件保險契約，因沒有要保人徐進蓮之親自簽名，是以依保
      險法第一百零五條之規定，保險契約無效云云：：：。
      然請  鈞院詳究者，保險法第一百零五條之規定，適用之情況是以「第三人」
      之名義簽定保險契約，而被保險人又是另一人之情況下方有適用餘地，本件要
      保人與被保險人均屬「同一人」，何來該條文之適用餘地？且該條文所規範者
      ，是「死亡保險契約」，而本件要保人所投保者，是「人壽保險契約」，保險
      種類不同，亦無適用之餘地，不待贅述。
    (三)另上訴人係抗辯本件要保人徐進蓮有「詐欺」情事，主張依法撤銷本件保險契
      約云云：：：，並要求  鈞院調閱徐進蓮在大眾銀行之簽名，以及調查徐進蓮
      有無罹病而故意投保以詐領保費情事云云：：：，惟查：
      1.本件要保人徐進蓮均是依上訴人公司所規定之程序辦理相關手續與投保，一
        切均依規定處理，何來詐欺之嫌？
      2.再者，本案亦無調查此「有無詐欺」之必要！蓋依最高法院之統一見解，上
        訴人依保險法第六十四條之規定，已無任何主張撤銷保險契約之權利：
        (1)保險法第六十四條二年除斥期間之規定，與民法第九十二條詐欺撤銷之規
          定，實務界對此已有多次決議與討論，依上訴人自己在一審八十九年一月
          十一日所呈答辯(二)狀證物七之附錄資料內可知：
          行政實務上之統一見解：財政部保險司（八十六年三月十三日台保司第
            八六三三九二六八一號函）以及法務部法律事務司（八十六年三月二十
            二日法八六律司字第五八號函），均同意而認為「保險法第六十四條第
            二項但書乃為限制保險業者動輒引用本條指責要保人故意隱匿事實，片
            面解除契約而設，：：：對於已逾本條第三項二年期間之保險契約，若
            保險人再持民法第九十二條規定撤銷之，不惟與本條但書之立法精神相
            違，亦會使本條除斥期間之規定形同具文，是為保障消費者權益，認應
            以「保險優先適用說」較可採（證物一），換言之，保險法第六十四條
            二年除斥期間之規定，為特別法而有排除民法第九十二條之規定適用。
          司法實務上之統一見解：最高法院在八十六年度雖有二則不同意見之判
            決出現（八十六年度台上字第二一一三號以及八十六年度台上字第二一
            六一號判決），但為求統一此兩則判決之見解上歧異，最高法院在八十
            六年十一月五日作成八十六年度第九次民事庭會議決議，最後之結論，
            是採用與前開行政實務上之相同見解，認為保險法第六十四條之規定，
            應排除民法第九十二條規定之適用（證物一）。
          另實務上亦有台灣嘉義地方法院八十五年度之法律座談會結論，亦研討
            同意保險法第六十四條乃民法第九十二條之特別法，保險公司已無依照
            民法第九十二條主張撤銷保險契約之權利（證物二）。
          至於被告所提學者江朝國之研究意見，由該文內，亦未明確排除前開實
            務上統一見解之意見，只是適用上加上細分之不同概念而已，不足以作
            為本案之佐證推翻資料。
        (2)再者，上訴人遲至一審八十八年十二月十七日方才以答辯狀繕本之送達為
          解除或撤銷權利之行使（見上訴人一審八十八年十二月十七日之答辯狀第
          八頁所載），而本件保險事故答辯人等自八十八年一月四日已提出申請理
          賠，而上訴人早已回函表示不願理賠（見起訴狀證物二），是以其主張解
          約或撤銷之權利，顯已逾保險法第六十四條第三項「知有解除之原因後經
          過一個月不行使而消滅」之規定，其無解約權利自無待多言。
    (四)1.證人徐秋英（即當初保險經紀公司之承辦人）於八十九年六月二十七日庭訊
        筆錄內，明白證述有關本件保險契約，當初是由其親自接洽被保險人徐進蓮
        ，且「當初是徐進蓮叫她提供好幾家保險公司給她參考」、「我拿保險單給
        徐進蓮本人簽名」、「我印象中是我親自拿給她簽的，應是她簽的名」（見
          鈞院八十九年六月二十七日），由此可明白證明被保險人徐進蓮有親自參
          與且投保、簽名本件保險契約，上訴人一再辯稱徐進蓮本人不知情，契約
          不成立云云：：：：，完全無稽。
      2.上訴人公司之收取保費之職員張平興，亦在八十九年六月二十七日庭訊中，
        表示曾親自向被保險人收取保費二年（共計二次），且因被保險人徐進蓮原
        本保單上所記載之地址為「屏東市○○路一四九巷七之三號」，結果因搬家
        至「屏東市○○路五八九巷四號」，是以曾通知上訴人公司之收費員「更改
        收費地點」，而證人張平興亦基此而更改收費地點，至屏東市○○路向被保
        險人徐進蓮收取二年份之保費（另一年之保險費由同事前往代收），試問：
        若非被保險人徐進蓮有親自投保且繳費，否則地址變更絕無必要向保險公司
        請求更改收費地點，顯然有親交保費之事實，絕不容上訴人飾詞卸責。
      3.證人林永興醫師在  鈞院八十九年七月十四日之筆錄內亦證述：「有核對其
        身份證或駕照，所以要本人來，無法代替」、「體檢表有一部分是作體檢，
        一部分是保戶要告知：：：」，顯見本件保險契約，被保險人徐進蓮確實有
        參與投保以及前往體檢！否則體檢醫師怎會過關而准予投保﹖至於  鈞院向
        高雄榮民總醫院函查被保險人徐進蓮有無在住院期間請假外出之記錄﹖雖回
        覆答稱沒有請假外出之記錄！但請  鈞院詳究者，平常人住院接受治療，每
        一個人外出處理私事，醫院規定「強制每一個人均要請假﹖」，以現今之醫
        院管理模式，根本沒有強制請假之情事！此醫院回函並不具有任何意義！更
        無法推論被保險人徐進蓮「根本無外出」。
三、證據：援用在原審之立證方法。
丙、本院依聲請訊問證人徐秋英、張平興、林永興及向高雄榮民總醫院函查徐進蓮在
    該醫院就診之情形。
      理      由
一、被上訴人主張，訴外人徐進蓮於八十三年十二月十四日，以徐進蓮自身為被保險
    人，以被上訴人為受益人，向上訴人投保簽訂保險金額為五百萬元之人壽保險契
    約，並已按期繳納保險費至八十七年十二月二十七日因「子宮頸癌末期」死亡為
    止，惟上訴人竟不給付保險金，爰依保險契約之法律關係，訴請上訴人給付等語
    。
二、上訴人則以(一)保險契約非徐進蓮親自簽名，且徐進蓮未親自去體檢，故徐進蓮無
    投保之意思表示，從而本件保險契約意思表示不一致，尚未成立。(二)本件保險契
    約係第三人所要保，而非徐進蓮所要保，且未經被保險人徐進蓮之書面承認，故
    契約無效。(三)要保人隱瞞徐進蓮已罹患癌症之事實，有詐欺之故意，上訴人已依
    法撤銷承保之意思表示等語資為抗辯。
三、經查，上訴人對於有以徐進蓮名義者於八十三年十二月十四日與上訴人簽訂保險
    金額為五百萬元，而以被上訴人丙○○、丁○○、乙○○為受益人，保險期間為
    八十三年十二月十四日起，至九十三年十二月十四日止，嗣後徐進蓮於八十七年
    十二月二十七日因子宮頸癌死亡，被上訴人於八十八年一月四日向上訴人公司之
    屏東辦事處申請理賠，上訴人於八十八年三月回函表示上開保險契約非徐進蓮本
    人親筆簽名，顯係他人要保，未經徐進蓮書面承認，並約定保險金額，其契約無
    效，而拒絕理賠等事實並不爭執，並有被上訴人所提出之定期保險單、戶籍謄本
    、及存證信函等件為證，此部分堪信為真實，惟上訴人以前揭情詞為辯，經查，
    (一)證人徐秋英證稱：伊在康定經紀人公司上班，徐進蓮本來是做美髮的，伊之頭
      髮都是去她那裡做的，當初是徐進蓮叫伊提供好幾家保險公司給她參考，後來
      她選擇本件之保險，是伊拿給徐進蓮簽名，要保書的內容伊記得亦由徐小姐自
      己寫的，惟卷內之要保險內容不是徐小姐的字跡，可是簽名仍然是徐小姐簽名
      ，此種情形，有可能要保書內容寫錯了，經紀人公司又自己去找徐進蓮本人重
      簽等語（見本院卷第六六至六八頁），證人即上訴人公司收取保險費之職員張
      平興證稱伊通常收取保險費前先打電話通知保戶，然後再到保戶處收本件，伊
      有至屏東市○○路五八九巷四號被保險人處收取保險費二次，當時是向一個女
      的收的，伊不知道她是否為徐進蓮本人，第三次欲收款時，伊因家母去世，乃
      叫同事去收取等語（見本院卷第六四至六五頁），要依要保書所載，收費地址
      為屏東市○○路一四九巷七－三號，嗣後收費員與被保險人聯絡至屏東市○○
      路五八九巷四號收取保費，該公興路是徐進蓮戶籍所在地，此有戶籍謄本可稽
      ，可見係徐進蓮與收費員聯繫告知新址後，收費員始知要至公興路之新址收取
      。如上所述，可見本件保險契約確係徐進蓮以自己為被保險人經由康定經紀公
      司承辦人徐秋英之經紀而簽訂，徐進蓮並已繳交五期（每年一期）保險費而由
      上訴人公司收取，故徐進蓮與上訴人就系爭保險契約意思表示為一致契約成立
      ，至為明確。復依據雙方就系爭保險契約保單條款之規定，要保人與上訴人並
      未約定保險契約須要保人與被保險人親自簽名否則契約不生效力，此有保險單
      附卷可查，而要保書內僅於注意事項末註明「（親自簽名）」，然並未載明要
      保人或被保險人若未親自簽名，契約將不成立之效果，依據保險法第五十四條
      之規定：契約所用之文字如有疑義時，以作有利於被保險人之解釋為原則。
      本件契約既未明文規定未親自簽名則將契約不成立，應作有利於要保人之解釋
      ，故本件保險契約自屬成立。又按保險法第一百零五條所謂由第三人訂立之死
      亡保險契約，未經被保險人書面承認，並約定保險金額，其契約無效之情形乃
      指要保人與被保險人並不同一始適用之。
    (二)如前所述，本件保險契約係徐進蓮以自己為被保險人而簽訂即要保人與被保險
      人均屬同一人，並非第三人為徐進蓮投保，並無保險法第一百零五條之適用，
      上訴人辯稱，系爭保險契約係第三人為徐進蓮投保，未經徐進蓮之書面承認，
      故契約無效云云，自無足採。
    (三)復查，辜不論證人即上訴人公司特約之體檢醫師張平興證稱，體檢時要被保險
      人本人到場，並核對身分證件等語，縱徐進蓮有以他人冒充而至張平興醫師處
      體檢之情事，亦屬徐進蓮是否有詐欺之情事，尚難據此即認徐進蓮無投保之意
      思而契約不成立或本件係第三人為徐進蓮投保未經徐進蓮書面承認故契約無效
      。
    (四)徐進蓮於八十二年十月起，即已因陰道出血發炎，陸續在屏東基督教醫院就診
      多次，更於八十三年十一月八日被診斷為「開始發現癌病」，嗣因而於同年十
      一月二十八日起轉往高雄榮民總醫院作進一步治療，並於同年十一月二十五日
      透過康定保險經紀人公司向上訴人要求投保新定期保險，並於要保書健康聲明
      及告知」欄就「４被保險人過去五年或現在有無罹患或疑似下列疾病﹖：：：
      其它生殖泌尿系統疾病、：：：癌、：：。９被保險人有無：：異常分娩或出
      血﹖」等欄位勾選『否』。尤有甚者，要保人於八十三年十二月五日即在高雄
      榮民醫院做「子宮及其相關附件、淋巴根治性切除手術」並從八十三年十一月
      二十日起多次住院，但於八十三年十二月八日被保險人之體檢報告書中就相關
      問題之詢問，均未誠實告知以上事實，有屏東基督教醫院病歷摘要表、高雄榮
      民總醫院、病患摘錄報告、被保險人體檢報告書要保書等在卷可憑（見一審卷
      第六五至六九頁），是要保人即被保險人徐進蓮顯然故意隱匿其已罹患癌症之
      事實，足以變更或減少上訴人對於危險之估計至為明確，從而，上訴人抗辯稱
      ，依民法第九十二條之規定於八十八年十二月十七日以答辯狀為撤銷系爭保險
      契約之承保意思表示，故上訴人無給付保險金之義務云云，惟按我國保險法第
      六十四條規定：要保人故意隱匿或因過失遺漏，或為不實之說明，足以變更或
      減少保險人對於危險之估計者，保險人得解除契約，惟前項解除契約權，自保
      險人知有解除之原因後，經過一個月不行使而消滅，或契約訂立後經過二年，
      即有可以解除之原因，亦不得解除契約，此時保險法第六十四條與民法第九十
      二條之除斥期間不同，究應如何適用？按保險法第六十四條所謂對於書面詢問
      之故意隱匿，乃消極以不作為隱匿實情，所謂為不實之說明，乃積極以作為虛
      構事實，均足使保險人陷於錯誤而為承保，亦即足以導致保險人被詐欺而為承
      保之意思表示，故應認此法條乃保險契約中關於因詐欺而為意思表示之特別規
      定，應排除民法第九十二條規定之適用，因若此種情形，保險人於契約解除行
      使之除斥期間經過後，仍得依民法第九十二條規定行使撤銷權，將使保險法第
      六十四條第二項對契約解除權行使之限制之規定形同具文，此有最高法院八十
      六年度台上字第二一一三號判例（該判決已經最高法院8.8.、八十九年度第
      八次民事庭會議採為判例）可資參照。本件徐進蓮固對於上訴人書面詢問故意
      隱匿並為不實之說明或縱有請第三人代為體檢，致上訴人公司陷於錯誤而為承
      保之意思表示，此均符合民法第九十二條之規定，然既保險法為民法之特別規
      定，應優先適用保險法第六十四條第三項之規定，上訴人不得依據民法第九十
      二條之規定，撤銷該保險契約，查，徐進蓮於八十三年十二月十四日向上訴人
      投保系爭人壽保險，並於八十七年十二月二十七日死亡，其訂約日迄今已逾二
      年，揆諸前揭判例及保險法第六十四條之規定，已不得撤銷該保險契約，故此
      ，上訴人此部分抗辯並不足採。
四、綜上所述，徐進蓮於八十三年十二月十四日以其為被保險人，以被上訴人為受益
    人，向上訴人投保保險金額為五百萬元，有效期間為八十三年十二月十四日起至
    九十三年十二月十四日止之人壽保險契約，嗣後徐進蓮於八十七年十二月二十七
    日死亡，依據雙方保險契約第十條之規定，上訴人自應給付五百萬元之保險金額
    。又依據保險法第三十四條規定：保險人應於要保人或被保險人交齊證明文件後
    ，於約定期限內給付賠償金額。無約定期限者，應於接到通知後十五日內給付之
    ；保險人因可歸責於自己之事由，致未在前項規定期限內為給付者，應給付遲延
    利息年息一分。而本件被上訴人於八十八年一月四日業已提出理賠之聲請，此為
    上訴人所不爭執之事實，從而，被上訴人爰依系爭保險契約之約定請求上訴人應
    給付五百萬元，及自八十八年一月十九日起至清償日止，按年息百分之十計算之
    利息，於法有據，原審予以准許並准供擔保宣告假執行及免為假執行，並無不當
    ，上訴意旨指摘原判決不當，求予廢棄，為無理由，應予駁回。
五、本件事證已明，兩造其餘攻擊防禦方法，與判決之結果不生影響，爰不予論述，
    併此明。
六、據上論結，本件上訴為無理由，依民事訴訟法第四百四十九條第一項、第七十八
    條，判決如主文。
中      華      民      國    八十九    年     十二     月     十三     日
                                      臺灣高等法院高雄分院民事第五庭
~B1審判長法官  蔡明宛
~B2法      官  林健彥
~B3法      官  黃科瑜
右為正本係照原本作成。
如對本判決上訴，須於判決送達後二十日內向本院提出上訴狀，其未表明上訴理由者
，應於上訴後二十日內向本院提出上訴理由書（均須按他造當事人之人數附繕本）。
上訴時應提出委任律師或具有律師資格之人之委任狀，並依附註條文規定辦理。
中      華      民      國    八十九    年     十二     月     十四     日
~B法院書記官  黃富美
附註：
民事訴訟法第四百六十六條之一：
對於第二審判決上訴，上訴人應委任律師為訴訟代理人，但上訴人或其法定代理人具
有律師資格者，不在此限。
上訴人之配偶、三親等內之血親、二親等內之姻親，或上訴人為法人、中央或地方機
關時，其所屬專任人員具有律師資格並經法院認為適當者，亦得為第三審訴訟代理人。
第一項但書及第二項情形，應於提起上訴或委任時釋明之。
                                                                ＦＨＡ


司法院資訊處製作；財團法人民間司法改革基金會備份。
